【裁判字號】    91,交聲,602
【裁判日期】    970731
【裁判案由】    違反道路交通管理處罰條例聲明異議
【裁判全文】
臺灣桃園地方法院刑事交通事件裁定     91年度交聲字第602號
原處分機關  交通部公路總局臺中區監理所
異  議  人  甲○○○
                      國民
上列異議人因違反道路交通管理處罰條例案件，對於交通部公路
總局台中區監理所91年11月21日中監違字第裁60－Y00000000號
違反道路交通管理事件裁決書所為之處分（原舉發通知單案號：
內政部警政署國道公路交通警察局公警局交字第Y00000000號）
聲明異議，本院裁定如下：
    主  文
原處分均撤銷。
甲○○○均不罰。
    理  由
壹、程序部分－關於聲請釋憲經大法官決議不受理之說明
一、按法院受理有關交通事件，準用刑事訴訟法之規定；其處理
    辦法，由司法院會同行政院定之。道路交通管理處罰條例第
    八十九條定有明文。司法院因而會同行政院於民國五十八年
    發布「道路交通案件處理辦法」（以下稱處理辦法），其間
    並經數次修正。針對違反道路交通管理條例所生聲明異議案
    件，處理辦法第四條第一項規定「聲明異議案件之處理，除
    準用刑事訴訟法有關規定外，依本辦法之規定處理之」，殊
    不論處理辦法第四條第一項規定所生「準用刑事訴訟法及適
    用處理辦法，孰先孰後」之爭議，本院認為道路交通違規之
    處罰種類，不外「罰鍰」，「吊扣」或「吊銷」駕駛執照或
    車輛牌照或執業登記證，「沒入」車輛或其他物品，公布姓
    名、接受交通安全講習、記違規紀錄、記點等，與行政罰法
    第二條所明定「裁罰性之不利處分」類同。大法官釋字第四
    一八號解釋理由書亦謂：「道路交通管理處罰條例中所規定
    之處罰計有罰鍰、吊扣駕駛執照及汽車牌照等，均係行政機
    關對違反秩序行為之裁罰性行政處分」等語。而行政罰事件
    及刑事案件之「事物本質」有別，行政罰與刑罰之區別，不
    論採多數說的「量的區別說」或有力說的「修正量的區別理
    論」，一旦事物本質定性為行政罰或刑罰範疇後，其後續的
    處理程序即應針對事件特性而有不同之設計，簡言之，本質
    屬行政（罰）事件者，實體法應適用「行政罰法」，程序法
    上應即適用訴願法及行政訴訟法；屬刑事案件者，應適用刑
    法、刑事特別法，程序上適用刑事訴訟法等其他特別程序法
    ，如此方符區分不同訴訟制度之事物本質及符合平等原則。
    惟本條例第八十九條（及處理辦法第四條第一項）竟強令「
    聲明異議案件準用刑事訴訟法」，其已違事物本質而有違憲
    法第七條所宣示之平等原則，此處「迫使」法院準用刑事訴
    訟法之立法形成自由，固有其過去的時代背景，惟於今觀之
    ，已超越「合理正當」界限，違反憲法第八條之正當法律程
    序原則。猶有甚者，所謂「正當合理」之要求，實相當於憲
    法第十六條訴訟權之制度保障核心，乃建立訴訟程序的最低
    憲法要求，也就是藉此達到「有效權利保障」之最低要求，
    因而如立法者以本質上無從適用或準用之程序法律，要求司
    法者遵守，如此已屬不當限制訴訟權的行使，並有違反憲法
    第二十三條之比例原則。
二、本院基於上述確信，因而就所受理聲明異議之案件中，揀選
    較具爭議之十三件個案，陸續裁定停止審理，而於九十五年
    一月十七日提出釋憲聲請書，向司法院大法官聲請解釋本條
    例第八十九條之合憲性，並於聲請書特別敘明聲請標的為「
    道路交通管理處罰條例「第八十九條」，與大法官前曾公布
    之釋字第四一八號解釋尚無牴觸，蓋釋字第四一八號解釋僅
    係針對本條例「第八十七條」關於（審判）管轄法院的指示
    條文認為合憲，換言之，其解釋效力及射程範圍僅及於第八
    十七條，至於第八十九條的準用規定，亦即普通法院所應適
    用之司法程序，是否亦委由立法者有自由之形成空間，尚非
    該號解釋所欲處理之標的。蓋自該號解釋聲請人民之聲請意
    旨觀之，第八十九條並非其聲請標的，且大法官亦未逾越聲
    請標的之形式限制，而藉「裁判重要關聯性」理論，將其解
    釋範圍擴及於其他有相關聯性之條文，故解釋理由書雖曾提
    及「適用何種司法程序則屬立法者之權限」等語，惟綜觀解
    釋文及理由書，該段文字並非聲請標的，亦非解釋標的所得
    涵蓋，更非形成「解釋主文」所不可或缺的「解釋主要理由
    」，應僅屬「解釋傍論」，未生任何形式或實質上之拘束力
    。總之，大法官當時尚未有意識去審查第八十九條準用規定
    之違憲與否。無奈司法院大法官仍執釋字第四一八號解釋為
    由，認為本院聲請，無再予解釋之必要，而於九十六年九月
    十四日第一三一一次決議不受理。大法官不受理之理由（略
    以）：「查憲法第十六條保障人民訴訟權，係指人民於其權
    利遭受侵害時，有請求法院救濟之權利，法院亦有依法審判
    之義務而言。至立法機關將性質特殊之行政爭訟事件劃歸何
    種法院審理、適用何種司法程序，則屬立法者之權限，應由
    立法者衡酌權利之具體內涵、訴訟案件之性質及既有訴訟制
    度之功能等因素，以法律妥為合理之規定。道路交通管理處
    罰條例受處分人因交通事件對行政機關處罰而不服者，應由
    普通法院之交通法庭審理，而非如一般行政爭訟事件循訴願
    、再訴願及行政訴訟程序，請求救濟。此係立法機關基於行
    政處分而受影響之權益性質、事件發生之頻率及其終局裁判
    之急迫性以及受理爭訟案件機關之負荷能力等因素之考量，
    進而兼顧案件之特性及既有訴訟制度之功能而為設計，顯已
    符合正當法律程序，其與憲法第十六條保障人民訴訟權之意
    旨尚無牴觸，業經本院以釋字第四一八號解釋闡釋甚明（釋
    字第四一八號解釋理由書參照）。茲聲請人所指之道路交通
    管理處罰條例第八十九條前段準用刑事訴訟法之規定，既屬
    『適用司法程序』之範疇，而其復經本院前開釋字第四一八
    號解釋如上，則本件之聲請，自無再予解釋之必要，應不予
    受理」。有司法院九十六年九月二十一日院台大二字第0960
    019987號函及所附當次會議議事錄節本在卷可查。本件既經
    大法官決議不受理，本院祇得依法審判，合先敘明。
貳、實體部分
一、聲明意旨（略以）：異議人於民國九十一年十一月三十一日
    收受交通部公路局中監違字第裁60－Y00000000 號違反道路
    交通管理事件裁決書送達，以異議人於違規時地行車執照未
    隨車攜帶，及牌照（NL－8047號）借供他人使用，共裁罰新
    台幣六千四百元，惟因異議人之牌照係被人盜取冒用，理應
    追究盜用之徒，而非處罰異議人，爰提起異議等語。
二、按違反道路交通管理處罰條例之處罰性質，本質上係屬行政
    罰，而非刑罰，自應依九十五年二月五日生效施行之行政罰
    法，為其基本法（行政罰法第一條「違反行政法上義務而受
    罰鍰、沒入或其他種類行政罰之處罰時，適用本法。但其他
    法律有特別規定者，從其規定」參見）。又按行為後法律或
    自治條例有變更者，適用行政機關最初裁處時之法律或自治
    條例。但裁處前之法律或自治條例有利於受處罰者，適用最
    有利於受處罰者之規定。行政罰法第五條定有明文。本條適
    用究係「從新從優」原則或「從舊從優」原則，以及所謂「
    裁處時」是否包含行政救濟甚或司法救濟程序時點，容進一
    步說明之必要：
  (一)依「程序從新原則」，行政機關於行政處理程序進行中，因
    制定新法規，或應適用之法規修正，此時尚在進行中之行政
    程序，即應適用新公布之法規範處理。亦即法規公布生效後
    ，即應適用新生效之法規範處理後續之行政程序，此即學說
    上所稱「法規範的立即效力」。惟須留意者，因為程序從新
    原則，係將新法適用於過去已發生，但未終結之程序法律關
    係，因此可能發生所謂「法規不真正溯及既往」之問題，此
    時不論立法者制定新法規，或行政機關適用新法規，均仍受
    公法上信賴保護原則的限制（類推適用司法院大法官議決釋
    字第五二五號及第五二九號解釋意旨參見）。至於程序雖依
    據新法，惟實體法律關係仍應依「行為時」之法規，亦即「
    程序從新，實體從舊原則」仍係適用法規範的基本原則，附
    此敘明。
  (二)正如上述，因行政機關適用修正後新法，可能發生類似不利
    溯及之法律效果，所以立法者早在中央法規標準法第十八條
    即宣示所謂「從新從優原則」之規定：「各機關受理人民聲
    請許可案件適用法規時，除依其性質應適用行為時之法規外
    ，如在處理程序終結前，據以准許之法規有變更者，適用新
    法規。但舊法規有利於當事人而新法規未廢除或禁止所聲請
    之事項者，適用舊法規」。惟依本條規定，其適用之前提要
    件有二：1.對於人民申請許可之案件，且已經提出申請者；
    2.行政機關在處理程序終結前，據以准許之法規有變更，亦
    即在行政機關作出行政行為等措施之前，本來據以准許之法
    規已有變更。至本條所謂「處理程序」，實務上向來認為係
    指（行政）主管機關處理事件之程序而言，並不包括「行政
    救濟」之程序在內。故主管機關受理人民聲請許可案件，其
    處理程序終結後，在行政救濟程序進行中法規有變更者，仍
    應適用舊法。換言之，仍應適用實體從舊程序從新之原則處
    理之（最高行政法院六十二年判字第五０七號判例、七十二
    年判字第一六五一號判例參見）。亦即於行政救濟之司法程
    序，雖程序從新，惟實體仍從舊。
  (三)行政罰法係規範處罰人民，即對人民為限制或不利益處分之
    基本法，與上述中央法規標準法第十八條係規範人民聲請許
    可之案件，本質上為授益處分性質者，仍有不同。毋寧稅捐
    稽徵法第四十八條之三所規定：「納稅義務人違反本法或稅
    法之規定，適用裁處時之法律。但裁處前之法律有利於納稅
    義務人者，適用最有利於納稅義務人之法律」，與行政罰法
    第五條之規定及性質較為相符（修正前刑法第二條第一項亦
    規定所謂「從新從輕」原則）。本院以為，前述中央法規標
    準法第十八條所宣示的「從新從優」原則，已屬一般法律適
    用原則，本亦應適用於行政罰之裁罰案件，至上述行政法院
    兩則判例，解釋中央法規標準法第十八條所稱「處理程序」
    ，限於行政機關處理事件之程序，而不包括「行政救濟程序
    」之見解，應認為係對於人民主動聲請之案件（即授益處分
    ），尚不能及於人民被動處罰之案件（即不利益處分），蓋
    處罰人民之（實體）法律嗣後如有變更，而較有利於人民，
    基於「從優原則」，自仍應適用修正後有利於人民之法律，
    此項原則，即使於行政救濟（訴願程序）及司法救濟（行政
    訴訟程序），亦同有適用，參諸上述稅捐稽徵法第四十八條
    之三之修正理由，亦指明所謂「裁處」包括「訴願、再訴願
    及行政訴訟之決定或判決」在內，更足證之。最高行政法院
    八十九年九月十三日八十九年度九月份第一次庭長法官聯席
    會議決議，解釋捐稽徵法第四十八條之三之「裁處時」，亦
    同此見解。
  (四)綜上所述，行政罰法第五條所定「裁處時」，應以最有利於
    行為人之解釋，以目的性擴張之方法，使之包括「訴願及行
    政訴訟之決定或判決」時，始符立法者要求之「從優原則，
    且如此解釋，換言之，不論係「程序從新」或「程序從新，
    實體從舊」，均有從優原則之適用，且為最有利於行為人之
    解釋，不限於行政處分作成時之法律，尚包括提起行政救濟
    及司法救濟時之法律。
  (五)查道路交通管理處罰條例所規定之罰鍰、記違規點數之裁罰
    ，本屬行政罰之性質（行政罰法第一條、第二條第四款將罰
    鍰、記點處分均定性為行政罰）。是本案就道路交通管理處
    罰條例處罰規定，應適用行政罰法第五條「從新從優」原則
    ，為比較適用。經查本案適用之道路交通管理處罰條例第十
    二條及第十四條經九十四年十二月二十八日修正公佈，而於
    九十五年七月一日施行。觀諸修正前即本案行為時道路交通
    管理處罰條例第十二條第一項第五款原規定，汽車有牌照借
    供他車使用或使用他車牌照行駛之行為，處汽車所有人新台
    幣三千六百元以上七千二百元以下罰鍰，並禁止其行駛。同
    條例第十二條第二項，有上述行為之牌照吊銷之；而修正後
    罰鍰部分規定為「處汽車所有人新臺幣三千六百元以上一萬
    零八百元以下罰鍰」，修正後本條罰鍰最高額自七千二百元
    提高至一萬零八千元，比較修正前後之規定，顯以修正前之
    規定較有利於被告。另同條例第十四條第二款：汽車行駛有
    行車執照未隨車攜帶之情形者，處汽車所有人新台幣三百元
    以上六百元以下罰鍰，並責令改正、補發牌照或禁止其行駛
    等規定，除修正後將原有：汽車行駛有「左列」情形之一者
    ，．之文字，因應改採橫式書寫方式之原則，改為：汽車行
    駛有「下列」情形之一者外，其餘條文內容則未改變。是修
    正後本條並無更為不利於行為人之情形，原處分機關依其裁
    處時之法律或本院依裁處後之法律，不論適用修正前後之道
    路交通管理處罰條例第十四條第一項第二款規定，對行為人
    之輕重相等，原處分機關依修正前之法律裁處固有違本院對
    行政罰法第五條之解釋，惟既無不利於行為人，於處分結果
    無影響，此部分尚無撤銷之必要，合先敘明。
三、次按人民因違反法律上義務而應受之行政罰，係屬對人民之
    制裁，原則上行為人應有可歸責之原因，故於法律無特別規
    定時，雖不以出於故意為必要，仍須以過失為其責任條件。
    但為維護行政目的之實現，兼顧人民權利之保障，應受行政
    罰之行為，僅須違反禁止規定或作為義務，而不以發生損害
    或危險為其要件者，推定為有過失，於行為人不能舉證證明
    自己無過失時，即應受處罰。釋字第二七五號解釋解釋文及
    解釋理由書曾為如上宣示。依九十五年二月五日生效施行之
    行政罰法第七條第一項亦定有明文，違反行政法上義務之行
    為非出於故意或過失者，不予處罰。究其立法目的，乃依罪
    責原則，有責任始有處罰，對違反行政法上義務之處罰，以
    行為人有可非難性及可歸責為前提，即行為人主觀上須有故
    意或過失，始予處罰。
四、查原處分機關移送意旨（略以）：國道公路警察局第七小隊
    於九十年十一月五日二十二時七分，在台七十四線十點六公
    里南查獲NL－8047號自小客車因「未帶行照、該車號牌借供
    車號NE－2247小自貨車懸掛使用」，遂舉發異議人違規並代
    保管號牌兩面。嗣因異議人未依指定應到案日前到案，本所
    於九十一年十一月二十一日，裁處罰鍰新台幣六千四百元並
    吊銷牌照（NL－8047號牌已於八十八年二月六日逾檢逕行註
    銷牌照）。訊據異議人即NL－8047號牌之所有權人，當時設
    籍於台中市之甲○○○，否認有任何違規行為，辯稱其號牌
    遭竊，且不認識舉發通知單上所載駕駛人丙○○，並謂（略
    以）：我當時在台南新營市市公所上班，因為車子老舊發不
    動，將它停在台中市○○街五三巷十二號附近空地，我沒有
    借別人，直到收到裁決書我才知道車牌被偷，我車子發不動
    ，所以小偷祇偷走車牌，當時我並沒有去報車牌失竊，後來
    請朋友幫我將車子拖到台南，在台南新營市車子被偷走，行
    照因為放在車上，應該是當時一併被偷，我才去報車子偷竊
    ，時間大約是九十一年四月份報失竊等語。又訊據證人即製
    發舉發通知單之警員乙○○結證稱（略以）：駕車的人不是
    異議人，當初我們將車牌輸入電腦，發現車子跟本案違規車
    子車型、顏色都不符，駕駛人丙○○開的是小貨車，他懸掛
    車牌號碼NL－8047應該是小客車車牌，我們再從丙○○所開
    車子引擎號碼查出該車體之車牌號碼應為NE－2247，因為NL
    －8047號之車子沒有報遺失，不能證明丙○○犯贓物罪，而
    祇違反交通罰則。移用號牌是罰車牌所有人，未帶行照是罰
    車主等語。經查：
  (一)就牌照借供他車使用之部分：
    本件違規時間為九十年十一月五日，當時駕駛者係「丙○○
    」，並非異議人，且駕駛之車體係車號NE－2247號之小貨車
    ，而當時小貨車所掛之車牌為異議人所有自小客車之NL－80
    47號，除據證人證述在卷，並經記載於舉發通知單上。又查
    車牌NL－8047之自小客車，係於九十一年四月十八日始經異
    議人報案失竊，有本院依職權查詢之車輛竊盜、車牌失竊資
    料個別查詢報表一件附卷可查。固然異議人獲知其車牌遭竊
    時未報警，容有對己事務處理未盡管理人義務之缺失，惟尚
    難據此遽認異議人就車牌借供他人使用有故意或過失，原處
    分機關又未提出證據證明異議人與丙○○相識或有特定關係
    ，是合理懷疑異議人之自用小客車車牌係於違規時間前遭「
    丙○○」竊取，或其後輾轉由「丙○○」取得使用，異議人
    所辯尚堪採信，其主觀上既無故意或過失可言，自難認異議
    人有將NL－8047號車牌借供駕駛人丙○○使用之違規行為違
    規事實。而依修正前道路交通管理處罰條例第十二條第一項
    第五款後段規定：「汽車使用他車牌照行駛之行為，處汽車
    所有人新台幣三千六百元以上七千二百元以下罰鍰，並禁止
    其行駛」。本件既經舉發警員查出駕駛人「丙○○」所駕駛
    之小貨車車體，應係NE－2247車牌之車體，卻懸掛異議人所
    有之NL－8047號牌，毋寧應係丙○○之NE－2247小貨車，違
    規「使用他車牌照（NL－8047號牌）行駛」，而有違反上述
    規定之行為，原處分既有違法不當，自應撤銷並諭知不罰。
  (二)行車執照未隨車攜帶部分
    再按所謂「行車執照」係主管機關為管制車輛之目的而發給
    ，其上記載車牌號碼、廠牌型式、引擎號碼等資料，為行車
    之許可憑證，汽車前後懸掛之號牌亦為相同目的，二者之資
    料應相互吻合，因而道路交通管理處罰條例第十四條第一項
    第二款規定，汽車行駛有行車執照未隨車攜帶之情形者，處
    汽車所有人新台幣三百元以上六百元以下罰鍰，並責令改正
    、補發牌照或禁止其行駛。該條文所規定「汽車行駛有行車
    執照」係指實際行駛之汽車車體，經主管機關核發之行車執
    照而言，駕駛人如駕駛汽車於道路上，未隨「行駛中之汽車
    」攜帶「行駛汽車所有之行車執照」致無法供查驗之情形，
    始符合法條文義，而該條所處罰之「汽車所有人」，當然係
    指「行駛中汽車」之所有人。此並經原處分機關以九十二年
    二月十一日中監自字第092000 3812 號函覆本院稱「本案行
    駛於公路上之車輛係登記於NE－2247號之車體，行車執照自
    應隨該車攜帶」等語，更足證之，至原處分機關另認「違規
    時該車體懸掛甲○○○君所有NL－8047號車行駛公路，．．
    ．未帶行照部分究是未帶NE－2247號車之行照，抑或未帶NL
    －8047號車之行照，處罰對象、與否，應就違規當時情形認
    應為宜」等語，係指如舉發機關未查覺行駛中之汽車車體，
    實為NE－2247號汽車，而「誤認」係NL－8047號汽車車體，
    此時所稱行照自指NL－8047號行車執照，惟本件既經警查覺
    實係NE－2247號汽車，使用NL－8047號牌照行駛，所稱行照
    即應指NE－2247號車之行照，否則豈非既處罰NL－8047號牌
    照所有權人，即異議人之「牌照借供他車使用」違規行為，
    尚要求違規借供車牌者，須另提供相符之行照以供查驗。如
    此違規行為方屬完備？！其不合理處甚明！至本件「行駛中
    之汽車」係丙○○所駕駛NE－2247號之車體，而違規使用異
    議人所有「NL－8047」號牌，又有合理懷疑異議人之牌照及
    行照均遭竊，業如上述，是丙○○既為掩飾其係駕駛NE－22
    47號之車體，自無可能隨車攜帶NE－2247號之行車執照，否
    則豈不「自證違規」？！換言之，本件處罰未隨車攜帶之行
    照，絕非異議人之NL－8047號行照，而縱令處罰丙○○使用
    他車牌照行駛之違規行為，自不應再就本質上勢必未隨車攜
    帶行照之行為，再行處罰，否則即有違禁止一行為二罰原則
    （類似刑法法理上所稱「不罰之後行為」）。綜上所述，不
    論係NE－2247號汽車行照，或NL－8047號汽車行照，均非本
    件應處罰之對象。本件舉發異議人未隨車攜帶行照，已有違
    法，原處分機關據以處罰，更屬違法不當，應予撤銷，另諭
    知不罰。
五、綜上所述，原處分機關所認異議人有前述違反道路交通管理
    處罰條例之違規事實，經本院調查結果，異議人既非處罰對
    象，更無故意或過失之有責行為，原處分機關認定事實及適
    用法律均有違法不當，異議既有理由，自應由本院將原處分
    撤銷，改諭知本件受處分人均不罰，始符依法行政原則。
六、爰依道路交通管理處罰條例第八十七條第二項、第八十八條
    、第八十九條，九十三年十二月二十二日司法院行政院會同
    修正發布之道路交通案件處理辦法第二十條前段，裁定如主
    文。
中    華    民    國    97    年    7     月    31    日
                            臺灣桃園地方法院交通法庭
                                法  官  錢  建  榮
以上正本證明與原本無異。
如不服本裁定，應於裁定送達後5 日內向本院提出抗告狀。
                                書記官  李  玉  華
中    華    民    國    97    年    8     月    8     日


司法院資訊處製作；財團法人民間司法改革基金會備份。
